【裁判字號】    89,家訴,11
【裁判日期】    890428
【裁判案由】    確認繼承權不存在等
【裁判全文】
臺灣桃園地方法院民事判決  八十九年度家訴字第十一號
    原      告  甲○○
    訴訟代理人  余淑杏律師
                乙○○
    被      告  丙○○
    訴訟代理人  陳文正律師
右當事人間確認繼承權不存在等事件，本院判決如左：
    主      文
確認被告就被繼承人吳順騰之遺產繼承權不存在。
原告其餘之訴駁回。
訴訟費用由被告負擔二分之一，餘由原告負擔。
    事      實
一、原告方面：
  （一）聲明：如主文第一項所示，及被告與吳順騰之結婚註記應撤銷。
  （二）陳述：原告係被繼承人吳順騰之兄，吳順騰從未結婚，並無子女，父母均逝
        ，吳順騰本人於八十九年一月十九日上午六時許死亡，故原告與吳順騰之姐
        吳素月、吳月珠為第三順序之繼承人，就吳順騰與被告間是否有結婚之事實
        ，被告是否為吳順騰之配偶，即被告是否有權繼承吳順騰之遺產，因攸關原
        告之應繼分，自有確認之必要。查吳順騰有心臟病宿疾，八十九年一月十五
        日住進臺灣省立桃園醫院治療，十九日清晨病情突然惡化，當日上午六時許
        即死亡。原告曾於一月十二日與吳順騰見面陪同其至臺北就醫，吳順騰並未
        談及有與被告結婚之計劃，原告於一月十八日晚上與吳順騰以電話聊天，吳
        順騰亦未告知其已與被告結婚之事，嗣吳順騰死亡後，原告竟發現吳順騰戶
        籍登載「八十九年一月十五日與丙○○結婚民國八十九年一月十九日申登」
        。吳順騰既於八十九年一月十九日上午六時死亡，戶政事務所係上午九時上
        班，被告隱暪吳順騰已死亡之事實，而偽為結婚之登記，甚有蹊蹺，嗣戶政
        機關發現吳順騰死亡，方命被告為吳順騰辦理死亡登記，並將上開結婚登記
        撤銷，改為註記。蓋原告係吳順騰之親大哥，雙方時相往來，感情甚篤，吳
        順騰若有結婚之情，無不告知原告之理，顯然吳順騰並未與被告結婚，其二
        人間之結婚登記應為無效，被告既非吳順騰之配偶，其對於吳順騰之遺產應
        無繼承權；又被告與吳順騰並無結婚之事實，縱有結婚之註記，該註記亦屬
        無效，應予撤銷。爰提起本件訴訟。
  （三）證據：提出戶籍謄本、死亡證明書、繼承系統表、除戶謄本等為證。
二、被告方面：
  （一）聲明：原告之訴駁回。
  （二）陳述：被告與吳順騰共同生活達三十餘年，相互扶持，吳順騰住院期間，亦
        皆仰賴被告之照料，吳順騰當時因病臥床，衡諸當時客觀情況及病人感念長
        久皆以夫妻相稱之情，為免被告終身不得辦理結婚登記之憾，順勢在醫院病
        房內舉辦結婚並非唐突，況醫院病房因不特定之病人之親友得以自由進出，
        醫護人員亦皆出入自由，房門終日未鎖，自應認係公開場所，故吳順騰於八
        十九年一月十五日本諸其與被告長久居住之事實並深具結婚之真意，於當時
        覓得兩位證人即鄭美雲、駱周碧玉為當時結婚儀式之證人，又有被告兒女及
        病人親友在場為證，應認已具備結婚之公開要件，且結婚證書上亦有二位證
        人當場證明二造間具有結婚之真意，是結婚之事實甚為灼然，雖戶政機關依
        職權為註銷吳順騰與被告間之結婚登記，惟此係因涉實體爭議，尚非足以認
        定吳順騰與被告間之婚姻即不存在。又戶籍法第二十六條規定：戶籍登記事
        項嗣後不存在時，應為註銷之登記；同法第二十七條規定：登記後發生訴訟
        者，應俟判決確定或訴訟上和解或調解成立後，再申請為變更、更正、撤銷
        或註銷之登記。又基於國家統治權作用而生者，為公法上之請求權，屬於公
        法上之法律關係，自不能為確認之訴之訴訟標的，因此，依戶籍法所為註銷
        之登記，係屬戶政機關依各該戶籍法規所賦予之公法上職權，非得以訴主張
        之，原告訴之聲明均應予以駁回。
  （三）證據：提出結婚證書為證。聲請傳喚證人鄭美雲、駱周碧玉。
    理      由
一、按確認之訴，除確認證書之真偽外，須以法律關係為確認標的，且原告有即受確
    認判決之法律上利益者為要件，此為民事訴訟法第二百四十七條所明定，是為確
    認之訴訟標的之法律關係，雖非兩造間之法律關係，苟有即受確認判決之法律上
    利益，亦非法所不許。本件原告主張其係被繼承人吳順騰之兄，業據其提出戶籍
    謄本為證，堪信屬實。原告請求確認被告就被繼承人吳順騰之遺產繼承權不存在
    ，苟經判決認定屬實，則其就被繼承人吳順騰遺產之應繼分將增加一倍，自屬因
    法律關係之存否不明確，致原告私法上之地位有受侵害之危險。核諸前揭說明，
    原告對被告提起本件訴訟，即屬有受確認判決之法律上利益，先予敘明。
二、本件原告主張被告與吳順騰未曾舉行結婚儀式，二人並無結婚之事實等情，被告
    則辯稱其與吳順騰確曾在醫院病房內，由二位證人在場各自簽名於結婚證書上，
    自屬已有結婚之公開儀式云云。經查證人鄭美雲、駱周碧玉到庭均證稱八十九年
    一月十五日當日下午二時許，其二人至醫院探視吳順騰，吳順騰精神不錯，向其
    二人表示病了許久不知何時可出院，也不知病情是否將好轉，請其二人幫忙在結
    婚證書上蓋章，嗣吳順騰本人親自從皮包取出結婚證書，因吳順騰手上打點滴，
    其二人字寫得不好看，乃由當時在場之被告之子替其等書寫及簽名，再由被告及
    吳順騰及其二人親自蓋章；其二人至醫院時，被告之子與該子另三位同事均已在
    場，蓋印之際，其等均進進出出，並未觀禮，僅站在病房門口等情甚詳，核與被
    告自承當時其等只有蓋章而已，未行其他儀式等語相符，堪信屬實。上情係徵被
    告與吳順騰及二位證人僅共同於結婚證書上各自蓋印，並未舉行任何儀式。
三、按結婚應有公開儀式及二人以上之證人，民法第九百八十二條定有明文；又該條
    所定結婚應有公開之儀式，係指結婚之當事人應行定式之禮儀，使不特定人得以
    共聞共見認識其為結婚者而言，所謂定式之禮儀，不論係依循舊俗或新式，要必
    以使在場共聞共見之不特定人，就其所行儀式之外表，依一般客觀習慣，立可認
    識其為結婚者始足當之，倘就其現場情狀，無從認識係舉行結婚儀式，縱當事人
    主觀上係舉行婚禮，仍不得為有公開之定式禮儀。經查本件被告與吳順騰及二位
    證人除在結婚證書上簽名捺手印蓋印章外，就證人鄭美雲、駱周碧玉所述現場情
    狀觀之，無從認有舉行結婚之儀式，亦即其等所為簽名蓋印之行為無從使不特定
    人得以認識被告與吳順騰結婚之行為，揆諸上開說明，自不得認被告與吳順騰已
    結婚，原告關此部分之主張堪信屬實，被告非吳順騰之配偶，其對吳順騰之遺產
    繼承權自屬不存在。
四、又按戶籍登記事項嗣後不存在時，應為註銷之登記。又登記後發生訴訟者，應俟
    判決確定後或訴訟上和解或調解成立後，再申請為變更、更正、撤銷或註銷之登
    記。戶籍法第二十六條、第二十七條分別定有明文。查本件吳順騰之戶籍謄本記
    事登載「民國八十九年一月十五日與丙○○結婚民國八十一月十九日申登。民國
    八十九年一月十九日死亡民國八十九年一月二十八日申登。民國八十九年一月二
    十八日撤銷死亡登記。民國八十九年一月二十八日撤銷結婚登記。民國八十九年
    一月十九日死亡民國八十九年一月二十八日申登。民國八十九年一月十五日與丙
    ○○結婚民國八十九年一月二十九日註記」。本件被告雖未與吳順騰結婚，而為
    結婚之註記，惟查依戶籍法所為之登記，係戶政機關依各該戶籍法規所賦予之公
    法上職權，非得以訴主張之，原告請求被告與吳順騰之結婚註記應予撤銷，為無
    理由，應予駁回。
五、據上論結，原告之訴為一部有理由，一部無理由，並依民事訴訟法第七十九條前
    段判決如主文。
中      華      民      國    八十九    年      四      月    二十八    日
                                        臺灣桃園地方法院民事第二庭
~B法      官  劉志卿
右為正本係照原本作成
如對本判決上訴須於判決送達後廿日內向本院提出上訴狀
中      華      民      國    八十九    年      五      月      十      日
~B書  記  官  顏平國


司法院資訊處製作；財團法人民間司法改革基金會備份。
